臺灣高等法院高雄分院民事判決　　　　99年度上易字第287號
上　訴　人　黃水明
訴訟代理人　江雍正律師
　　　　　　李汶哲律師
　　　　　　黃偉倫律師
上　訴　人　王順正
被 上 訴人　周育丞
訴訟代理人　焦文城律師
　　　　　　蔡志宏律師
　　　　　　施秉慧律師
上列當事人間因請求損害賠償事件，上訴人對於民國99年8 月31
日臺灣高雄地方法院99年度訴字第621 號第一審判決提起上訴，
本院於100 年2 月23日言詞辯論終結，判決如下：
    主    文
原判決廢棄。
被上訴人在第一審之訴及假執行之聲請均駁回。
第一、二審訴訟費用由被上訴人負擔。
    事實及理由
一、被上訴人起訴主張：上訴人黃水明為坐落高雄市○○區○○
    段七小段430-4 號土地及其上同段5819、5820及5823號等建
    物（下合稱系爭不動產）之抵押權人，上訴人王順正則為不
    動產仲介人員，受黃水明委任處理上開抵押權（下稱系爭抵
    押權）之出賣事宜。伊於民國96年10月17日以自己名義向王
    順正表示願以新台幣（下同）1,400 萬元購買系爭抵押權，
    同時交付如附表所示指定黃水明為受款人之支票乙張，委由
    王順正居間斡旋，倘黃水明願以1,400 萬元成交，該支票則
    轉為價金之一部，伊與黃水明擇日另簽買賣契約；若未能斡
    旋成交，則應歸還該支票。詎王順正違反上開約定，竟在黃
    水明仍堅持以1,600 萬元出售系爭抵押權，尚未完成伊委託
    斡旋，以1,400 萬元買賣系爭抵押權之前，逕將該支票交付
    黃水明，由其提示兌領。伊與黃水明間尚未就買賣價金合致
    ，買賣契約並未成立，黃水明無法律上之原因受領100 萬元
    之利益，致伊受有損害；王順正違反伊所委託居間仲介斡旋
    之約定，於黃水明尚未允諾以1,400 萬元出賣系爭抵押權前
    ，逕交付支票予黃水明提示兌領，致伊受損，亦應負債務不
    履行責任。爰依民法第179 條規定、居間契約及第544 條委
    任之法律關係，訴請黃水明、王順正負不真正連帶給付責任
    賠償伊100 萬元之損害。並聲明求為：黃水明或王順正應給
    付被上訴人100 萬元，及自起訴狀繕本送達翌日起至清償日
    止，按週年利率5%計算之利息；如其中一人履行給付，他人
    於其給付範圍內免給付義務。(二)願供擔保，請准宣告假執行
    。
二、上訴人方面：
  (一)黃水明以：伊與被上訴人並無任何購買系爭抵押權之契約關
    係存在，系爭抵押權乃訴外人胡黃金雀於96年8 月間出價1,
    600 萬元，委託王順正向伊購買，幾經交涉，因胡黃金雀當
    時資力不足而未成交。嗣於同年10月間，胡黃金雀復委託王
    順正前來協調，稱其已找到金主即被上訴人，仍願以1,600
    萬元購買系爭抵押權，伊同意後，王順正乃交付系爭支票用
    為胡黃金雀購買系爭抵押權之定金，然胡黃金雀經催告後，
    仍未如期履行簽約而有違約情事，伊自得沒收該100 萬元，
    乃逕提示兌領該支票，自無不當得利等語置辯。
  (二)王順正以：系爭抵押權係胡黃金雀委託伊以1,600 萬元向黃
    水明購買，經黃水明同意後，伊始交付該支票予黃水明，伊
    僅簽收系爭支票，伊與被上訴人間並無任何委託或居間契約
    ，被上訴人僅為胡黃金雀之金主，並非系爭抵押權之買主。
    被上訴人所稱之1,400 萬元係其願代胡黃金雀墊付之金額，
    至不足之200 萬元，黃水明亦願以設定第二順位抵押權供擔
    保，該100 萬元定金僅為被上訴人代墊之款項，嗣因胡黃金
    雀未履行簽約，黃水明乃以其違約，提示兌領系爭支票，被
    上訴人請求賠償該100 萬元，並無理由等語置辯。
三、原審為被上訴人全部勝訴之判決，上訴人不服提起上訴，並
    聲明：(一)原判決廢棄。(二)上廢棄部分，被上訴人在第一審之
    訴及假執行之聲請均駁回。被上訴人則請求駁回上訴。
四、兩造不爭執之事項：
  (一)系爭不動產之土地部分為胡楊阿鳳所有，其上5819、5820及
    5823號等建物門牌號碼分別高雄市○○○ 路65號房屋之1 樓
    （含騎樓）、2 樓及地下室，其中5819號即1 樓為胡楊阿鳳
    之子胡重義、胡廷楷兄弟及胡琮輝（其父親為老大，與老二
    胡重義、老三胡廷楷為兄弟關係）共有，應有部分各1/3 ，
    另5820號即2 樓及5823號即地下室均為胡廷楷所有。黃水明
    於96年6 月6 日因讓與登記為系爭抵押權人（本金最高限額
    1,200 萬元）
  (二)系爭不動產遭原抵押權人兆豐銀行聲請強制執行，胡黃金雀
    委由王順正處理，並簽具96年8 月24日之購買意願書乙紙（
    原審卷第43頁），欲向當時已受讓系爭抵押權之黃水明購買
    系爭抵押權，黃水明始委由王順正代理與胡黃金雀接洽買賣
    事宜，亦出具96年10月5 日民事委任狀乙紙（偵他案影卷第
    6 頁）。嗣胡黃金雀因價金支付問題，找從事法拍業務之被
    上訴人幫忙，由被上訴人、胡黃金雀及胡黃金雀之弟黃泰山
    ，與王順正及王順正之友人林世超等人，在被上訴人事務所
    磋商買賣價金問題，被上訴人乃於96年10月17日在其事務所
    出具附表支票交予王順正收執，王正順於當日在系爭支票之
    影印文件（原審卷第9 頁）親自具名簽收（原審卷第71頁筆
    錄）。嗣王順正將該支票交予黃水明，黃水明於96年12月3
    日提示兌領，但被上訴人或胡黃金雀終未就系爭抵押權與黃
    水明完成買賣契約之簽訂手續。目前黃水明為實行其系爭抵
    押權，聲請執行拍賣系爭不動產（臺灣高雄地方法院96年度
    執字第67557 號），尚未拍定。
  (三)系爭支票經提示後，被上訴人因系爭抵押權之買賣價金，究
    為其所主張之1,400 萬元或黃水明所稱之1,600 萬元發生爭
    執，而未能與黃水明完成買賣契約之簽訂，遂認黃水明、王
    順正涉有背信等罪嫌，提出刑事告訴，經臺灣高雄地方法院
    檢察署分以97年度偵字第20435 號（被告為王順正，含97年
    度他字第784 號案，下稱偵他案）、97年度偵緝字第2076號
    （被告為黃水明，下稱偵緝案），先後於97年4 月24日、98
    年3 月17日均為不起訴處分，黃水明部分，經被上訴人聲請
    再議，經臺灣高等法院高雄分院檢察署以98年度上聲議字第
    646 號98年5 月14日駁回確定在案。
五、兩造爭執之事項：
  (一)被上訴人與王順正有無委任居間斡旋以1,400 萬元購買系爭
    抵押權之契約存在（系爭抵押權之買主究為胡黃金雀或被上
    訴人）？
  (二)黃水明提示兌領系爭支票，有無不當得利？
六、被上訴人與王順正有無委任居間斡旋以1,400 萬元購買系爭
    抵押權之契約存在（系爭抵押權之買主究為胡黃金雀或被上
    訴人）？
  (一)按請求履行債務之訴，除被告自認原告所主張債權發生原因
    之事實外，應先由原告就其主張此項事實，負舉證之責任，
    若原告先不能舉證，以證實自己主張之事實為真實，則被告
    就其抗辯事實即令不能舉證，或其所舉證據尚有疵累，亦應
    駁回原告之請求（最高法院43年台上字第377 號及17年上字
    第917 號判例要旨參照）。又主張法律關係存在之當事人，
    須就該法律關係發生所須具備之特別要件，負舉證責任。而
    委任契約，係以當事人約定，一方委託他方處理事務，他方
    允為處理而成立。查，被上訴人主張系爭支票係其於96年10
    月17日，以自己名義，委由王順正居間，向黃水明以1,400
    萬元購買系爭抵押權而交付之「斡旋金」，然為王順正所否
    認，並以：伊係受胡黃金雀委託，以1,600 萬元向黃水明購
    買系爭抵押權，被上訴人僅為胡黃金雀代墊款項之金主，該
    100 萬元支票為定金，被上訴人所稱之1,400 萬元乃其代胡
    黃金雀墊付現金之額度等情置辯。則依前開說明，被上訴人
    主張其與王順正間有委任居間契約存在，及其以自己名義，
    委託王順正以1,400 萬元向黃水明斡旋購買系爭抵押權之事
    宜，王順正允為辦理之事實，負舉證責任。
  (二)又按解釋契約，應於文義上及論理上詳為推求，以探求當事
    人立約時之真意，並通觀契約全文，斟酌訂立契約當時及過
    去之事實、交易上之習慣等其他一切證據資料，本於經驗法
    則及誠信原則，從該意思表示所根基之原因事實、主要目的
    、經濟價值、社會客觀認知及當事人所欲表示之法律效果，
    作全盤之觀察，以為判斷之基礎，不能徒拘泥字面或截取書
    據中一二語，任意推解致失其真意（最高法院98年度台上字
    第1925號判決參照）。
  (三)被上訴人主張其與王順正有居間斡旋契約存在，無非以系爭
    支票交予王順正簽收時，該支票影本左下方尚加註：「出價
    新台幣壹仟肆佰萬元正購買黃水明96執67557 之抵押權斡旋
    金。有效日期至96.11.2 止」等字樣（原審卷第9 頁，下稱
    出價斡旋文義），足見王順正知悉系爭抵押權係由被上訴人
    以自己名義出價1,400 萬元購買，為其論據。惟按私文書之
    真正，如他造當事人有爭執者，則舉證人應負證其真正之責
    （最高法院47年台上字第1784號判例要旨）。查，被上訴人
    前對王順正提出刑事背信告訴之偵審中已自承未曾委任王順
    正處理任何事務，王順正為黃水明之受任人，與其沒有委任
    關係，並向檢察官表示不向王順正提出告訴等情明確，有臺
    灣高雄地方法院檢察署97年度偵字第20435 號不起訴處分書
    附卷可憑（本院卷第52至53頁），並經本院調閱臺灣高雄地
    方法院檢察署97年度他字第784 號背信案偵查卷核閱無誤（
    見該卷第16、17頁訊問筆錄），足見，王順正所辯其與被上
    訴人間無委任、居間契約存在，堪信為真。又該支票影本左
    下方固有出價斡旋文義之記載，然王順正否認其於96年10月
    17日在該支票影本右下方簽收加註日期時，已有該等內容記
    載，被上訴人亦不否認出價斡旋文義為其書寫，而非王順正
    所寫，本院審閱該段出價斡旋文義記載及形式，王順正係於
    系爭支票影本右下方以「簽收人」之名義簽名具收，而該段
    出價斡旋文義則另獨立記載於左下方，即王順正之簽收並非
    緊接於被上訴人自書該段文字之下方，自難遽信該段出價斡
    旋文義於王順正簽收系爭支票時即已存在。再者，王順正係
    以「簽收人」之名義簽收支票，並非以「受任人」之名義簽
    收，且簽收系爭支票時，除被上訴人及王順正外，胡黃金雀
    亦同時在場（詳如後述），為其等所不爭，而觀之該出價斡
    旋文義「出價新台幣壹仟肆佰萬元正購買黃水明96執67557
    之抵押權斡旋金。有效日期至96.11.2 止」等字樣，亦未明
    確表示係以被上訴人名義出價，且該支票亦非以被上訴人名
    義所發票，參酌王順正以不動產仲介為業，被上訴人則經營
    周氏地產法拍事務所，有被上訴人公司登記資料附卷可參（
    本院卷第43、49頁），倘若被上訴人係以自己名義出價1,40
    0 萬元委任王順正居間向黃水明斡旋購買系爭抵押權，並經
    王順正允諾代為處理者，則依其等之專業知識及經驗，應會
    另簽購買意願書或委託書等文件，此由王順正與胡黃金雀簽
    立之購買意願書可見一斑，當無僅以支票影本下方空白處加
    註出價斡旋文義，卻未具體表明出價人及受任人各為何之方
    式為之，依此而論，自難僅憑該段出價斡旋文義之內容遽認
    被上訴人與王順正間有達成：被上訴人自為買主委託王順正
    向黃水明出價1,400 萬元購買系爭抵押權之意思表示合致，
    該支票影本之簽收，衡情應僅表示王順正已經簽收該支票之
    收執證明。至王順正固曾於原審陳述：「原告（被上訴人）
    要買這個抵押權」（原審卷第69頁筆錄），然綜觀王順正於
    該次庭期前後之陳述均係主張系爭抵押權是胡黃金雀要以1,
    600 萬元購買，但因其資力不足，故找被上訴人當金主，由
    被上訴人代墊現金1,400 萬元，餘200 萬原則由胡黃金雀出
    ，再由被上訴人在系爭不動產上設定第一順位抵押權，若胡
    黃金雀未能支付200 萬元，則由黃水明設定第二順位抵押權
    ，其始終向黃水明表示係胡黃金雀要以1,600 萬元購買系爭
    抵押權，亦一直向被上訴人堅持價金為1,600 萬元，只是兩
    人對於付款方式認知不同等情（原審卷第67至75頁），且其
    於歷次刑事背信案件偵審程序陳述及證述、原審及本院均陳
    稱被上訴人僅為胡黃金雀代墊款項之金主，並非出價之買主
    ，由此足見，王順正於原審所為關於被上訴人要買這個抵押
    權之陳述，應非自認，而僅係省卻過程之節略用語，自難據
    此即認被上訴人為系爭抵押權之買主。
  (四)況系爭不動產之土地部分為胡黃金雀之婆婆胡楊阿鳳所有，
    其上5819、5820及5823號等建物門牌號碼分別高雄市○○○
    路65號房屋之1 樓（含騎樓）、2 樓及地下室，其中5819號
    即1 樓為胡楊阿鳳之子胡重義、胡廷楷兄弟及胡琮輝（其父
    親為老大，與老二胡重義、老三胡廷楷為兄弟關係）共有，
    應有部分各1/3 ，另5820號即2 樓及5823號即地下室均為胡
    廷楷（胡黃金雀之夫）所有。黃水明於96年6 月6 日受讓系
    爭抵押權。胡黃金雀因系爭不動產遭黃水明聲請強制執行，
    乃委由王順正處理，並簽具96年8 月24日之購買意願書乙紙
    （原審卷第43頁），欲向黃水明購買系爭抵押權，黃水明始
    委由王順正代理與胡黃金雀接洽買賣事宜，亦出具96年10月
    5 日民事委任狀乙紙。嗣胡黃金雀因無力支付價金，始找從
    事法拍業務之被上訴人幫忙，而於96年10月17日，由被上訴
    人、胡黃金雀及胡黃金雀之弟黃泰山，與王順正及王順正之
    友人林世超等人，在被上訴人事務所磋商買賣價金問題，被
    上訴人當日在其事務所出具附表支票交予王順正收執，王順
    正簽收該支票後，轉交黃水明，為兩造所不爭，堪認胡黃金
    雀確實有委任王順正以1,600 萬元向黃水明購買系爭抵押權
    ，並於96年10月17日，在被上訴人事務所由被上訴人交付系
    爭支票以為定金之事實。而胡黃金雀雖於被上訴人對黃水明
    提出刑事背信罪告訴之98年2 月12日偵訊中證述：伊房子（
    指系爭不動產）被銀行（指系爭不動產原抵押權人兆豐銀行
    ，後由黃水明受讓）拍賣了，原本是委託王順正幫我買回來
    ，後來條件談不攏就沒有成立，因為王順正要伊拿600 萬訂
    金，其他1,000 萬元要伊貸款支付，為了利息付不出，所以
    未成立（指1,600 萬價金未能合致），後沒有談成伊就沒有
    再處理等語，王順正於該次庭訊以證人身分出庭亦證稱：「
    （對胡女所言有何意見？）沒有。確實如此」、「（當時找
    1,000 萬元貸款的金主是何人？）那時還沒有去找，因為胡
    女600 萬元沒有辦法支付，所以未成立」、「600 萬訂金是
    分2 或3 次支付，1,000 萬元等房子過戶之後辦理貸款再支
    付，胡女無力支付第一期訂金。」、「（是否有將此訊息告
    知黃水明？）有。」等語，嗣黃水明亦供稱：「（王順正是
    否有跟你說此事？）有。」「（100 萬元〈即系爭支票款〉
    是王順正告訴你之前或之後？）之後」等情（偵緝卷第53、
    54頁偵訊筆錄），然上開過程應係胡黃金雀與王順正簽訂購
    買意願書後，在96年10月17日交付系爭支票之前所為資金如
    何分期給付之磋商經過，此由王順正於上開偵訊中補充陳述
    ：「之後隔一個月，胡女又打電話給我說她有找到一個金主
    要買回，我是去收錢時，才知該金主是姓周。周員（被上訴
    人）當面開100 萬元的支票給我，當時我與林世超、被上訴
    人及胡女均在場，後來我收（票）回去就交給黃水明」等情
    （同上筆錄），為胡黃金雀所不否認，復證稱開票當時她在
    場，那時知情等語（同上筆錄），再參佐胡黃金雀於該次偵
    訊中證稱其因資金不足找被上訴人幫忙之過程：「（問：後
    來為何找上周育丞？）周育丞我之前就認識了，是我自己去
    找他，要他去買回此房屋之債權... 」、「（問：為何僅是
    朋友關係，周育丞願意替妳出100 萬元？因為我與他父親是
    二十多年朋友，當時房子還在」等情，及被上訴人對王順正
    提起之刑事背信告訴案偵訊中亦自承：「（你是受何人委託
    購買抵押權？）是胡黃金雀及黃泰山委託我的」等語（原審
    卷第91頁偵他案訊問筆錄影本）、及於原審供陳：「錢我出
    這麼久，胡黃金雀也跟我道歉，還說要拿錢來補貼我」、「
    若買賣契約成立，黃水明應將抵押權登記給我」（原審卷第
    68頁）等情交參以觀，衡情若被上訴人係以自己名義出價1,
    400 萬元委託王順正居間斡旋者，應由被上訴人自行簽具購
    買意願書或委任狀，自毋須再由胡黃金雀出面聯絡王順正，
    共同前往被上訴人事務所洽商及簽收系爭支票之必要。是被
    上訴人交付系爭支票予王順正時，亦偕同在場之王順正友人
    林世超於偵訊中證稱：伊與王順正在做房地產，胡黃金雀為
    系爭不動產之原屋主，黃水明購買系爭抵押權後，委託伊等
    強制執行拍賣，胡黃金雀要買回該抵押權，乃委託伊等要以
    1,600 萬元向黃水明買回，原黃水明不同意此價格，後來再
    與其溝通，黃水明同意以1,600 萬元之價格，胡黃金雀又委
    託周育丞幫其代墊金100 萬元，性質屬於定金，....胡黃金
    雀原說1,400 萬元是現金，其餘200 萬元是設定等情（偵緝
    卷第52至53頁），足認其所述應與事實相符，堪信為真。綜
    上各節，益徵胡黃金雀於簽訂購買意願書後，因資金不足，
    無力支付定金，而未續談簽約購買系爭抵押權之細節，嗣約
    1 個月後，96年10月間，胡黃金雀復以電話聯繫王順正表示
    找到被上訴人為其金主，代墊款項，另洽商購買系爭抵押權
    之事宜，並相約於96年10月17日在被上訴人自強路之事務所
    ，由被上訴人當場交付系爭支票代墊定金，系爭抵押權應登
    記予被上訴人，至於差額200 萬元部分，究由胡黃金雀另籌
    款，抑由黃水明登記為第二順位抵押權，則未確認，堪以認
    定。
  (五)上訴人雖稱胡黃金雀委託王順正之購買意願書已經屆期，且
    其委託購買之標的乃不動產，並非系爭抵押權，故系爭抵押
    權之買主應為被上訴人，而非胡黃金雀云云。惟查，購買意
    願書雖已屆期，但胡黃金雀仍繼續委任王順正處理向黃水明
    購買系爭抵押權之事宜，並如前述，是其等間之委任契約仍
    有效存續中，自不因屆期而終止或消滅。又系爭不動產原為
    胡黃金雀夫家所有，黃水明僅受讓登記取得系爭抵押權，為
    兩造所不爭執，業如前述，可見胡黃金雀於系爭不動產遭原
    抵押權人實行拍賣程序中，為委託王順正處理系爭抵押權事
    宜，於96年8 月24日出具購買意願書，其上雖記載委託總價
    1,600 萬元購買標的為系爭不動產，然胡黃金雀與王順正簽
    立購買意願書之真意，乃胡黃金雀欲以1,600 萬元購買黃水
    明所有之抵押權，而非系爭不動產，自無疑義。被上訴人主
    張胡黃金雀委託王順正購買之標的及法律關係和被上訴人委
    託王順正購買系爭抵押權，兩者不同，且胡黃金雀委託期限
    已經屆滿，胡黃金雀與王順正間已無委任關係云云，均無可
    採。
  (六)另王順正、黃水明對系爭支票之性質究為斡旋金或定金，王
    順正究於96年10月17日或11月3 日交付系爭支票予黃水明，
    及系爭抵押權若以1,600 萬元買賣，其中200 萬元差額價金
    給付方式等節陳述，固然有所出入，然按不動產物權移轉之
    契約，雖以書立契據為必要之方式，而關於買賣不動產之債
    權契約，則本為不要式行為，若雙方就系爭抵押權及價金互
    相同意，即不能謂其買賣之債權契約尚未成立（最高法院20
    年上字第1207號判例要旨參照）。承上所述，系爭抵押權確
    為胡黃金雀委託王順正以1,600 萬元價格向黃水明購買，並
    由王順正為胡黃金雀之代理人，先交付系爭支票予黃水明，
    以為定金，並充為部分價金。是依前開說明，胡黃金雀與黃
    水明就系爭抵押權買賣之標的及價金等必要之點業已意思表
    示合致，其等間買賣系爭抵押權之債權契約已然成立，縱其
    等間關於非必要之點即差額價金200 萬元之給付方式，及抵
    押權登記方式，尚未達成協議，而未簽定買賣系爭抵押權之
    書面契約，亦不能謂債權契約尚未成立。故縱王順正及黃水
    明對於該支票之法律性質定位有所不同，及交付系爭支票之
    時點、差額200 萬元價金給付方式陳述不一，亦不足據為胡
    黃金雀與黃水明間就系爭抵押權之買賣契約尚未成立之認定
    。
  (七)綜上所述，本院審酌胡黃金雀委託王順正洽商購買系爭抵押
    權之緣由、議價及籌資歷程，被上訴人從事周氏地產法拍事
    務所，代墊業務為其營業項目之一，為其所不爭，胡黃金雀
    在偵訊中亦不否認王順正所為被上訴人為其金主之陳述，被
    上訴人交付系爭支票與王順正之簽收經過等情，堪認系爭抵
    押權乃胡黃金雀委託王順正出價1,600 萬元向黃水明購買，
    其中1400萬元現金由被上訴人代墊，並由被上訴人先行交付
    系爭支票給付其中100 萬元定金，黃水明應於被上訴人給付
    1,400 萬元後，將系爭抵押權登記與被上訴人，至於差額20
    0 萬元價金部分，究由黃水明設定抵押權或由胡黃金雀另外
    籌資，則另行再議，堪以認定。被上訴人主張其與王順正間
    有委任居間斡旋契約，王順正違背其委任之以1,400 萬元出
    價向黃水明斡旋購買系爭抵押權之義務，逕將該支票交付黃
    水明提示兌領，應負損害賠償，自屬無據。
七、黃水明提示系爭支票，有無不當得利？
  (一)按不當得利返還請求權，以無法律上之原因而受利益為其成
    立要件之一，故主張此項請求權成立之原告，應就被告無法
    律上之原因而受利益之事實，負舉證責任。本件被上訴人主
    張伊以自己名義委託王順正居間斡旋，向黃水明以1,400 萬
    元購買系爭抵押權，並交付系爭支票為斡旋金，黃水明既堅
    持以1,600 萬元出售，其等間買賣契約顯然尚未成立，黃水
    明逕提示兌領該支票，無法律上之原因而受利益，爰依不當
    得利法則請求返還，被上訴人自應就其主張黃水明無法律上
    之原因事實受領系爭支票乙節負舉證責任。
  (二)惟查，系爭抵押權係由胡黃金雀委託王順正出價1,600 萬元
    居間向黃水明購買，並經黃水明同意以該價格成交，被上訴
    人僅為代胡黃金雀墊付部分價金之金主，始交付該支票予王
    順正，轉交黃水明，被上訴人與王順正並無委任或居間契約
    存在，業如前述，王順正自始均係向黃水明表明係胡黃金雀
    欲以1,600 萬元購買系爭抵押權，黃水明亦同意以1,600 萬
    元出售胡黃金雀系爭抵押權，王順正並以胡黃金雀之代理人
    交付系爭支票予黃水明充為價金之一部，未曾提及有代被上
    訴人出價1,400 萬元斡旋購買系爭抵押權之情事，故黃水明
    以系爭抵押權買賣契約成立為由收受系爭支票，自非無法律
    上之原因。被上訴人復自承其與黃水明間並無委任關係（97
    年度他字第784 號偵查卷第17頁訊問筆錄），復未能證明其
    與黃水明間有買賣之直接原因關係存在，故被上訴人主張其
    與黃水明間買賣契約不成立，黃水明不得提示兌領系爭支票
    ，自屬無據。是依前開說明，被上訴人依不當得利之規定，
    請求黃水明應返還該100 萬元，亦無理由。
八、綜上所述，被上訴人既不能證明其與王順正間有委任居間契
    約關係存在，及其為系爭抵押權之買主，則王順正居間媒介
    胡黃金雀及黃水明達成以1,600 萬元之價格買賣系爭抵押權
    ，因此交付胡黃金雀之金主即被上訴人代墊之100 萬元即系
    爭支票為定金，黃水明因認胡黃金雀未如期簽訂買賣契約而
    有違約，逕提示兌領系爭支票，乃黃水明與胡黃金雀間之另
    一原因事實，自非不當得利。從而，被上訴人本於不當得利
    請求黃水明應返還受領系爭支票之利益，及依委任及居間契
    約，請求王順正應負債務不履行之責任賠償其100 萬元之損
    害，求為判命黃水明、王順正應負不真正連帶責任，給付被
    上訴人100 萬元，及自起訴狀繕本送達翌日即99年2 月7 日
    起加計法定遲延利息，均無理由，不應准許。原審為被上訴
    人全部勝訴之判決，尚有未洽。上訴意旨指摘原判決不當，
    求予廢棄改判，為有理由，爰廢棄原判決，改判駁回被上訴
    人之訴及假執行之聲請。兩造其餘攻擊防禦方法，經審酌後
    認對本判決結果不生影響，爰不逐一論述。
據上論結，本件上訴為有理由，應依民事訴訟法第450 條、第78
條，判決如主文。
中    華    民    國   100    年    3     月    9     日
                            民事第六庭
                                審判長法官  許明進
                                法      官  徐文祥
                                法      官  蘇姿月
以上正本證明與原本無異。
本件不得上訴。
中    華    民    國   100    年    3     月    9     日
                                書  記  官  鄭翠芬
┌─────────────────────────────────┐
│附表：                                                            │
├──┬────┬─────┬────┬─────┬────────┤
│編號│ 發票人 │ 票據號碼 │ 發票日 │ 票面金額 │   付  款  人   │
│    │        │          │        │（新臺幣）│                │
├──┼────┼─────┼────┼─────┼────────┤
│ 1  │周陳子桂│AC0000000 │96.11.02│ 100萬元  │陽信銀行新興分行│
└──┴────┴─────┴────┴─────┴────────┘